【裁判字號】    98,上易,577
【裁判日期】    981229
【裁判案由】    給付補償金
【裁判全文】
臺灣高等法院民事判決                 98年度上易字第577號
上  訴  人  印北實業有限公司
法定代理人  甲○○
訴訟代理人  林明正律師
複代理人    周志吉律師
被上訴人    財政部國有財產局臺灣北區辦事處
法定代理人  乙○○
訴訟代理人  龔維智律師
複代理人    李建民律師
上列當事人間給付補償金事件，上訴人對於中華民國98年4月29
日臺灣臺北地方法院97年度訴字第4102號第一審判決提起上訴，
本院於98年12月8日言詞辯論終結，判決如下：
    主  文
原判決主文第一項命上訴人給付超過新台幣壹佰貳拾壹萬玖仟貳
佰零貳元，及其中新臺幣玖拾柒萬壹仟陸佰貳拾玖元自民國97年
4月23日起，其餘新台幣貳拾肆萬柒仟伍佰柒拾元自民國98年1
月14日起，均至清償日止按年息5％計算之利息，及該部分假執
行之宣告，暨訴訟費用之裁判均廢棄。
前開廢棄部分，被上訴人在第一審之訴及其假執行之聲請均駁回
。
其餘上訴駁回。
第一、二審訴訟費用由上訴人負擔。
    事實及理由
一、上訴人聲明：（一）原判決關於不利上訴人部分廢棄。（二
    ）前開廢棄部分，被上訴人在第一審之訴及假執行之聲請均
    駁回。
    被上訴人聲明：上訴駁回。
二、被上訴人起訴主張：伊為坐落臺北市○○區○○段4小段404
    、404-1地號國有土地（下稱系爭404、404-1地號土地）之
    管理機關。上訴人經營汽車回收場（門牌號碼為臺北市○○
    街臨346號），自民國（下同）88年3月起無權占用上開土地
    如原判決附圖所示Ａ至Ｆ部分（面積依序為17、43、12、70
    、63、22平方公尺），搭設鐵皮屋、鐵皮圍籬、鐵架搭棚，
    並在空地上堆放廢棄車輛及雜物。上訴人占有系爭土地並無
    合法使用權源，爰依民法第179條規定，請求上訴人按月給
    付其無權占有系爭土地所獲相當於租金之不當得利。求為命
    上訴人給付新台幣（下同）122萬1,043元，及其中97萬1,62
    9元自97年4月23日（即原支付命令送達翌日）起，其餘24萬
    9,414元自98年1月14日（即原審更正聲明狀繕本送達翌日）
    起，均至清償日止，按年息5％計付利息；暨自98年1月1日
    起至返還系爭404、404-1號土地如原判決附圖所示Ａ至Ｆ部
    分之日止，按月給付依占用面積227平方公尺，以每平方公
    尺當年期公告地價年息5％再除以12分計付不當得利之判決
    （被上訴人請求上訴人給付超過上開金額部分，業經原審判
    決敗訴確定）。
上訴人則以：
（一）原判決附圖Ａ、Ｄ、Ｆ部分，自92年3月26日起均為空地
      ，伊並未占用；且Ａ部分土地係在伊之廠區外；Ｂ、Ｃ部
      分，係由第三人日匠車業使用，與伊無涉。伊不否認占用
      Ｅ部分，惟伊於92年3月26日頂讓此部分土地時，其上尚
      未搭建棚架，嗣於95年間始搭建棚架，並已於原審97年10
      月16日原審履勘前拆除。
（二）伊於95年1月間向訴外人曲善玉承租鄰近系爭土地之同小
      段403、403-1、405、405-1地號等土地使用，伊承租之土
      地面積為1022.45坪（即3380平方公尺），租金每月9萬元
      ，每平方公尺每月租金僅為27元，惟被上訴人所為請求，
      以96年度為例，每月每平方公尺為83元，顯已超過鄰近土
      地現況租金，顯有過高云云，資為抗辯。
三、兩造不爭執之事實：
（一）系爭404、404-1地號土地為中華民國所有，被上訴人為管
      理機關。
（二）上訴人在系爭404、404-1號土地上經營汽車回收廠，門牌
      為臺北市○○街臨346號。
（三）證據：土地登記謄本（見原審卷31-32頁）、臺北市松山
      地政事務所土地複丈成果圖（見原審卷66-67頁）。
四、按國有財產撥給各地國家機關使用者，名義上雖仍為國有，
    實際上即為使用機關行使所有人之權利，故本院對於是類財
    產，向准由管領機關起訴，代國家主張所有權人之權利，有
    最高法院51年台上字第2680號判例可稽。被上訴人主張上訴
    人占用系爭國有土地，伊為該國有土地之管理機關，依民法
    第767條及第179條規定對上訴人提起本件訴訟，其為原告之
    當事人適格，合先說明。
五、關於被上訴人主張上訴人無權占有系爭404、404-1地號土地
    部分：
（一）按所有人對於無權占有或侵奪其所有物者，得請求返還之
      ；對於妨害其所有權者，得請求除去之；有妨害所有權之
      虞者，得請求防止之，民法第767條定有明文。
（二）經查被上訴人主張其為系爭404、404-1地號國有土地之管
      理機關，上訴人未經其同意，亦無正當權源，占有系爭40
      4、404-1號土地如原判決附圖所示Ａ至Ｆ部分，用以經營
      汽車回收場等情，業據其提出土地登記謄本及現場照片為
      證（見原審卷31-32、88-92頁），並經原審赴現場勘驗囑
      託臺北市松山地政事務所派員鑑定測量，有原審勘驗筆錄
      （見原審卷63頁）及土地複丈成果圖（見原審卷65-67頁
      ）可稽。上訴人雖抗辯原判決附圖Ａ部分為伊廠區外之空
      地，伊並無管領力，其他雖然在伊之廠區內，然不能因此
      就推定伊有管領力，而排除被上訴人之管領使用云云（見
      本院卷45頁）。惟查經本院赴現場勘驗結果，據臺北市松
      山地政事務所人員李芳怡到場指界證稱：原判決附圖425
      地號土地為道路，原判決附圖Ａ部分東邊，即濱江街旁有
      上訴人公司名稱之指示招牌，係在403地號土地上；另上
      訴人亦在場陳明伊公司現在位置是在原判決附圖405地號
      土地上（見原審卷45-46頁），並有被上訴人提出之照片
      可憑（見本院卷57-59頁）。按原判決附圖Ｂ、Ｃ、Ｄ、
      Ｅ、Ｆ部分係在上訴人公司之廠區內，為上訴人所自認，
      有如前述，自屬為上訴人所占用；而Ａ部分雖為上訴人公
      司廠區外之空地，然係上訴人公司進出濱江街之必要通道
      ，依其現實使用狀態，亦屬由上訴人所占用，上訴人抗辯
      伊就上開占用部分無管領力云云，為不足取。另按上訴人
      自認原判決附圖Ｂ、Ｃ、Ｄ、Ｅ、Ｆ部分係在上訴人公司
      之廠區內，有如前述，復經本院赴現場勘驗明確，其嗣後
      再為否認，辯稱Ｂ、Ｃ部分係訴外人日匠車業使用云云（
      見本院卷69頁），亦不足取。上訴人就其所為占有並未舉
      證證明其占有權源，被上訴人主張上訴人無權占有系爭
      404、404-1號土地如原判決附圖所示Ａ至Ｆ部分，堪信為
      真實。
六、關於被上訴人請求上訴人給付相當於租金之不當得利部分：
（一）按無法律上原因而受利益，致他人受損害者，應返還其利
      益，民法第179條前段定有明文。又無權占有他人土地，
      可能獲得相當於租金之利益，為社會通常之觀念（最高法
      院61年度台上字第1695號判例參照）。再按依土地法第10
      5條準用同法第97條第1項規定，城市地方租用基地建築房
      屋之租金，以不超過土地及其建築物申報總價額年息百分
      之10為限。另依土地法施行法第25條規定，土地法第97條
      第1項規定所謂之土地價額，係指法定地價而言。而依平
      均地權條例施行細則第21條規定，公有土地以土地之公告
      地價為申報地價，免予申報。
（二）經查上訴人無權占有被上訴人管理之系爭404、404-1地號
      國有土地如原判決附圖所示Ａ至Ｆ部分，已如前述，上訴
      人受有占有使用土地之利益，致被上訴人受有無法使用土
      地之損害，應屬不當得利，被上訴人請求上訴人給付相當
      於租金之不當得利，應屬有據。又查上訴人無權占有系爭
      404、404-1地號土地如原判決附圖所示Ａ至Ｆ部分，面積
      共計227平方公尺（面積依序為17、43、12、70、63、22
      平方公尺）；系爭404、404-1地號土地92年之公告地價為
      每平方公尺1萬4,500元；93年至95年之公告地價為每平方
      公尺1萬8,782元；96年起之公告地價為每平方公尺1萬
      9,978元，有土地公告現值及公告地價查詢可憑（見原審
      卷35、36頁）。再查上訴人占用系爭404、404-1號土地，
      供作汽機車及五金資源回收廠營業使用，系爭土地所在位
      置面臨臺北市○○區○○街，正對面為迎風河濱公園，鄰
      近有基隆河、松山機場，並有中山高速公路通過等情，有
      原審及本院勘驗筆錄、現場照片及土地四周環境地理位置
      圖可憑（見原審卷63、88-92、123頁，本院卷44-47頁）
      。爰依上訴人無權占有系爭404、404-1號土地之使用情形
      、土地坐落位置、交通便利性及繁榮程度等情狀，認上訴
      人使用系爭404、404-1地號土地如原判決附圖所示Ａ至Ｆ
      部分所受不當得利，以按系爭土地之公告地價年息5％計
      算為相當。依此計算上訴人自92年3月26日起至97年12月
      31日止，應返還被上訴人之不當得利金額為121萬9,202元
      ；被上訴人超過上開金額之請求，不應准許。另被上訴人
      請求上訴人給付自98年1月1日起至返還土地之日止之不當
      得利，則為以原判決附圖所示Ａ至Ｆ部分面積共計227平
      方公尺，各依當年期公告地價年息5％再除以12計算按月
      給付。前述上訴人自92年3月26日起至97年12月31日止，
      應返還被上訴人不當得利121萬9,202元之計算式如下（元
      以下4捨5入）：
    1.自92年3月26日起至92年12月31日止為12萬6,174元
      14,500元／平方公尺×227平方公尺×5%÷12（月）×9.
      2（月）＝126,174元
    2.自93年1月1日起至95年12月31日止為63萬9,527元
      18,782元／平方公尺×227平方公尺×5%×3（年）＝
      639,527元
    3.自96年1月1日起至97年12月31日止為45萬3,500.6元
      19,978元／平方公尺×227平方公尺×2（年）×5%＝
      453,500.6元
    4.以上合計121萬9,202元
      126,174元＋639,527元＋453,501元＝1,219,202元
（三）另關於被上訴人請求上訴人給付法定遲延利息部分，其中
      上訴人自92年3月26日起至97年2月29日止之不當得利，被
      上訴人請求自原法院支付命令送達翌日即97年4月23日起
      計息，該期間上訴人之不當得利金額原應為103萬0,243元
      ，惟原審係判決上訴人所受不當得利其中97萬1,629元自
      97年4月23日起計算法定遲延利息，因被上訴人未提起上
      訴而確定，此部分97萬1,629元應依原審係判決自97年4月
      23日起；其餘24萬7,573元則自被上訴人更正聲明狀送達
      上訴人（見原審卷96頁）翌日即98年1月14日起，均至清
      償日止，計算法定遲延利息。被上訴人超過上開範圍之利
      息請求，不應准許。
七、綜上所述，被上訴人依不當得利之法律關係，請求上訴人給
    付121萬9,202元，及其中97萬1,629元自97年4月23日起，其
    餘24萬7,573元自98年1月14日起，均至清償日止，按年息5
    ％計算之利息，暨自98年1月1日起至上訴人將系爭404、404
    -1號土地如原判決附圖所示Ａ至Ｆ部分返還予被上訴人之日
    止，依占用面積227平方公尺，各依系爭404-1、404號土地
    當年期公告地價年息5％再除以12，按月給付不當得利，為
    有理由，應予准許；至超過上開金額之請求，則為無理由，
    不應准許。原審就被上訴人請求超過上開應准許部分，為上
    訴人敗訴之判決，並為假執行之宣告，尚有未洽，上訴意旨
    指摘原判決此部分不當，求予廢棄改判，為有理由；就上開
    應准許部分，原審為上訴人敗訴之判決，並無違誤，上訴意
    旨指摘原判決此部分不當，求予廢棄改判，為無理由。
八、兩造其餘之攻擊或防禦方法及未經援用之證據，經本院斟酌
    後，認為均不足以影響本判決之結果，無逐一詳予論駁之必
    要。併此敘明。
九、據上結論，本件上訴為一部有理由，一部無理由，依民事訴
    訟法第450條、第449條第1項、第79條，判決如主文。
中    華    民    國    98    年    12    月    29    日
                     民事第八庭
                         審判長法  官 劉勝吉
                               法  官 蘇芹英
                               法  官 鄭威莉
正本係照原本作成。
上訴人如不服本判決，應於收受送達後20日內向本院提出上訴書
狀，其未表明上訴理由者，應於提出上訴後20日內向本院補提理
由書狀（均須按他造當事人之人數附繕本）上訴時應提出委任律
師或具有律師資格之人之委任狀；委任有律師資格者，另應附具
律師資格證書及釋明委任人與受任人有民事訴訟法第466條之1第
1項但書或第2項（詳附註）所定關係之釋明文書影本。
中    華    民    國    98    年    12    月    31    日
                               書記官  李垂福
附註：
民事訴訟法第466條之1（第1項、第2項）：
對於第二審判決上訴，上訴人應委任律師為訴訟代理人。但上訴
人或其他法定代理人具有律師資格者，不在此限。
上訴人之配偶、三親等內之血親、二親等內之姻親，或上訴人為
法人、中央或地方機關時，其所屬專任人員具有律師資格並經法
院認為適當者，亦得為第三審訴訟代理人。

司法院資訊處製作；財團法人民間司法改革基金會備份。
